【裁判字號】    97,上訴,247
【裁判日期】    970529
【裁判案由】    毒品危害防制條例
【裁判全文】
臺灣高等法院刑事判決                 97年度上訴字第247號
上  訴  人
即  被  告  乙○○
                      弄1之1.
                      4樓
                    （現於台灣台北監獄台北分監另案執行中
                    ）
選任辯護人  翁方彬律師
上  訴  人
即  被  告  甲○○
                    （另案於臺灣台北看守所羈押中）
指定辯護人  本院公設辯護人郭書益
上列上訴人因被告毒品危害防制條例案件，不服臺灣板橋地方法
院95年度訴字第2613號，中華民國96年11月30日第一審判決（起
訴案號：臺灣板橋地方法院檢察署95年度偵字第13805號），提
起上訴，本院判決如下：
    主  文
原判決撤銷。
乙○○共同連續販賣第一級毒品，處有期徒刑拾年；扣案之第一
級毒品海洛因柒包（淨重合計壹點貳貳公克）沒收銷燬之；扣案
之上開毒品外包裝袋柒個、分裝袋玖拾肆個、電子磅秤壹台，及
門號0000000000（廠牌MOTOROLA、型號AV226）之行動電話機具
壹台（含SIM卡壹枚）均沒收之；販賣第一級毒品所得財物新臺
幣陸仟元連帶沒收之，如全部或一部不能沒收時，以其財產抵償
之。
甲○○共同販賣第一級毒品，未遂，處有期徒刑伍年。扣案之
第一級毒品海洛因陸包（淨重合計壹點零柒公克）沒收銷燬之；
扣案之上開毒品之外包裝袋陸個、分裝袋玖拾肆個、電子磅秤壹
台，及門號0000000000（廠牌MOTOROLA、型號AV226）之行動電
話機具壹台（含SIM卡壹枚）均沒收之。
    事  實
一、乙○○曾於民國（下同）95年1月間，因施用第一級毒品海
    洛因及第二級毒品甲基安非他命等案件，經臺灣板橋地方法
    院於同年3月20日以95年度毒聲字第549號裁定送勒戒處所觀
    察、勒戒，明知海洛因係業經公告列為毒品危害防制條例第
    2條第2項第1款之第一級毒品，依法不得販賣及持有，竟因
    與姓名年籍不詳綽號「龍義」之成年男子（以下簡稱「龍義
    」），共同基於販賣海洛因營利之概括犯意聯絡，先由「龍
    義」於不詳時間、地點，自不詳管道取得第一級毒品海洛因
    ，並由乙○○提供門號0000000000（廠牌MOTOROLA、型號AV
    226）行動電話為聯絡工具，及以台北縣板橋市○○街36之5
    號「馥麗商務旅館」（以下簡稱馥麗飯店）為交易地點，連
    續販賣第一級毒品海洛因予謝正輝、吳振富等人：(一)95年4
    月底某日起至同年5月30日止，在馥麗飯店前，以新台幣（
    下同）2000元至3000元不等之代價，販賣第一級毒品海洛因
    予謝正輝2次；(二)95年5月30日某時許，吳振富以公共電話撥
    打前開行動電話，向乙○○購買2000元之第一級毒品海洛因
    ，並約定在馥麗飯店前交易，嗣於同日下午6時55分許，由
    乙○○持海洛因1包至馥麗飯店前交予吳振富，吳振富並交
    付2000元予乙○○，乙○○旋即返回馥麗飯店樓上。迨吳振
    富離開馥麗飯店不遠，即為警查獲，並當場在其身上扣得上
    開海洛因1包（驗後淨重0.15公克）。
二、甲○○曾於95年5月間，因施用第一級毒品海洛因及第二級
    毒品甲基安非他命等案件，經臺灣板橋地方法院以95年度毒
    聲字第1311號裁定送勒戒處所觀察、勒戒，明知海洛因係業
    經公告列為毒品危害防制條例第2條第2項第1款之第一級毒
    品，依法不得販賣及持有，竟因與乙○○熟識，並明知乙○
    ○與「龍義」共同販賣第一級毒品海洛因，竟仍基於與之共
    同販賣海洛因營利之犯意聯絡，於95年5月30日某時許，謝
    正輝以所有門號0000000000號行動電話撥打門號0000000000
    號行動電話購買4000元之海洛因，因乙○○不在飯店房內，
    「龍義」乃將海洛因6包交由甲○○帶至馥麗飯店樓下等候
    謝正輝前來交易。迨當日20時30分許，甲○○正與謝正輝在
    馥麗飯店前確認身份及交易內容，尚未完成交付海洛因及40
    00元予對方之際，即遭警查獲而未遂，並經警當場扣得上開
    海洛因6包（驗後合計淨重1.07公克）及甲○○持用門號000
    0000000、0000000000之行動電話2支（含SIM卡各1枚）。
三、嗣經警於當日20時30分許，在馥麗飯店附近之全家便利商店
    內查獲乙○○，及在乙○○與「龍義」同住之馥麗飯店201
    室內查獲門號0000000000（手機序號為000000000000000）
    、0000000000（手機序號為000000000000000）之行動電話2
    支（含SIM卡各1枚），及手機序號分別為000000000000000
    、000000000000000、000000000000000之行動電話3支（內
    無SIM卡）、電子磅秤1台、分裝袋94個及吸食器1組，暨自
    乙○○身上扣得門號0000000000（手機序號為000000000000
    00000）之行動電話1支（含SIM卡1枚）等物。
四、案經臺北市政府警察局大同分局移送臺灣板橋地方法院檢察
    署檢察官偵查起訴。
    理  由
壹、關於證據能力之認定：
一、上訴人即被告乙○○警詢時之自白具證據能力：
    被告之自白，須非出於強暴、脅迫、利誘、詐欺、疲勞訊問
    、違法羈押或其他不正之方法，且與事實相符，始得為證據
    ，刑事訴訟法第156條第1項規定甚詳。而此項限制係以被告
    之自白必須本於自由意思之發動為具備證據能力之要件，苟
    被告之自白並非本於自由意思之陳述，而係以強暴、脅迫、
    利誘、詐欺、疲勞訊問、違法羈押或其他不正之方法取得，
    則其取得自白之程序並非適法，即不問自白內容是否確與事
    實相符，因其非屬適法之證據，即屬證據使用禁止範疇，應
    予以排除，不得採為判決之基礎。是被告於司法警察詢問時
    之自白，有無以不正方法取得，審理事實之法院遇被告提出
    非任意性之抗辯時，應先於其他事實而為調查。上訴人即被
    告乙○○抗辯其於警詢時之自白係因藥癮發作，昏昏沈沈的
    想睡覺，警察問什麼也不是很清楚，就隨便回答，伊未看筆
    錄，警察即拉伊的手去簽名按指印云云。查上訴人即被告乙
    ○○於警詢時所為自白，其筆錄係由證人即臺北市政府警察
    局大同分局延平派出所警員江仲達進行詢問，由警員吳仁成
    紀錄，且被告乙○○於95年5月30日晚間21時30分經警帶回
    後，初始因毒癮發作，及不同意夜間訊問而未立即進行詢問
    ，嗣經被告乙○○之家人送來藥品為其抵癮後，並經被告乙
    ○○同意於夜間進行詢問，而於翌日清晨4時30分起，進行
    詢問及筆錄之製作，被告乙○○服用家人帶來解藥後，精神
    已較佳，製作筆錄過程有全程錄音，有關本件交易過程都是
    依被告乙○○自己陳述進行紀錄，簽名前並提示給被告閱覽
    等節，業據證人即警詢時負責詢問之臺北市政府警察局大同
    分局延平派出所警員江仲達於原審審理時具結後證述在卷，
    且有警詢筆錄2件在卷可憑（見偵卷第11、12至16頁，原審
    卷(一)第139至142頁）；再參諸被告乙○○於偵查中供承警詢
    筆錄係依其陳述而為記載，警察並未刑求乙節，且不否認有
    於95年5月30日交付第一級毒品海洛因1包予證人吳振富及收
    受2000元等情，此亦與其警詢時自白販賣予吳振富部分相符
    （見偵卷第100、102頁、143頁），堪認被告乙○○於警詢
    自白前，雖因毒癮發作及時值夜間而未進行警詢作業，嗣經
    家人送來藥物抵癮並休息數小時後，始於95年5月31日清晨4
    時30分許，經其同意而進行夜間詢問，且無被告乙○○前開
    所辯違反自白任意性之情形。至該警詢筆錄之「詢問人」及
    「紀錄人」欄雖因員警之疏忽漏未簽名而有未符刑事訴訟法
    第39條規定程式之行政疏失，惟與被告乙○○自白之任意性
    無涉，是認被告乙○○前開警詢時之自白係出於其任意性，
    依前揭規定有證據能力。被告乙○○之辯護人認員警於夜間
    主動進行警詢，已違反夜間詢問規定及未具名之警詢筆錄係
    屬無效公文書云云，容有誤會。
二、上訴人即被告甲○○警詢時之供述具證據能力：
    上訴人即被告甲○○於本院抗辯其於警詢時之供述係因害怕
    承認扣案海洛因係供自己施用而立即被裁定送觀察、勒戒，
    而捏造的，伊並未參與共同販賣海洛因云云。查上訴人即被
    告甲○○於警詢時供述：為警查獲時，伊在飯店門口等人（
    即謝正輝），後來謝正輝走過來問：「小玉」（即被告乙○
    ○）呢？伊稱：她不在，然後謝正輝問：是不是有人要伊拿
    東西給他？伊稱：是；當伊正要將毒品交給謝正輝時，警察
    就上前為警當場查獲，並扣得第一級毒品海洛因6小包；而
    該6小包海洛因係綽號「龍義」之男子交給伊，叫伊拿去飯
    店門口等人，並稱會有人來拿等語，核與其嗣於偵查中及原
    審準備程序時供述毒品係乙○○的朋友即綽號「龍義」之男
    子叫伊拿下去給乙○○，因乙○○在幫「龍義」販賣毒品等
    情大致相符（見偵卷第101至102頁，原審卷第21頁），並經
    被告甲○○於偵查中供承警詢筆錄係依其陳述而為記載，警
    察並未刑求乙節（見偵卷第100頁），足認被告甲○○前開
    警詢時之供述係出於其任意性，具證據能力。被告甲○○於
    本院前開所辯，顯與事實不符，無足採信。
三、證人吳振富於偵查中之供述有證據能力：
    按被告以外之人於審判外之言詞或書面陳述，除法律有規定
    者外，不得作為證據，刑事訴訟法第159條第1項定有明文。
    又被告以外之人於偵查中向檢察官所為之陳述，除顯有不可
    信之情況者外，得為證據，刑事訴訟法第159條之1第2項亦
    有明定。證人吳振富於偵查中所為之陳述，屬被告以外之人
    於審判外之陳述，其於具結後所為之供述，既無證據證明檢
    察官於偵訊當時有未遵守法律規定違法取供等顯不可信之情
    形，且為保障被告乙○○對該證人之詰問權，原審已於審理
    時傳訊該證人到庭，公訴人、被告乙○○及其辯護人並就證
    人於偵查中之供述進行交互詰問，足認被告乙○○對該證人
    於偵查中之供述，已透過反對詰問權之行使而獲得確保，復
    查無其他證據足以證明有顯不可信之情況，是依前開規定，
    證人吳振富於偵查中之供述有證據能力。被告乙○○認檢察
    官應就前開規定有關「顯有不可信之情況」之排除負舉證責
    任云云，尚嫌無據。
四、證人吳振富、謝正輝於警詢時之供述有證據能力：
  (一)按被告以外之人於審判外之言詞或書面陳述，除法律有規定
    者外，不得作為證據。被告以外之人於檢察事務官、司法警
    察官或司法警察調查中所為之陳述，與審判中不符時，其先
    前之陳述具有較可信之特別情況，且為證明犯罪事實存否所
    必要者，得為證據，刑事訴訟法第159條第1項、第159條之2
    分別定有明文。次按刑事訴訟法第159條之2所定之傳聞例外
    ，即英美法所稱之「自己矛盾之供述」，必符合被告以外之
    人於檢察事務官、司法警察官、司法警察調查中所為之陳述
    ，與審判中不符，且其先前之陳述，具備可信性及必要性等
    要件，始例外得適用上開規定，認其先前所為之陳述，為有
    證據能力（最高法院96年度台上字第4365號判決意旨參照）
    。
  (二)證人吳振富於原審審理時固證稱：當日伊係撥打門號000000
    0000行動電話向「龍義」購買第一級毒品海洛因，約在馥麗
    飯店前交易，剛好在馥麗飯店對面廣場碰到被告乙○○，有
    與她聊天，但乙○○並沒有拿毒品給伊，2000元是交給1個
    小弟，在警局時是因為警察很兇並表示有錄影，伊很緊張才
    會說乙○○拿毒品給伊等語（見原審卷(二)第5至10頁），而
    與其先前於警詢時供述於95年5月30日18時55分許，在台北
    縣板橋市○○街36之5號馥麗飯店前，以2000元之代價向被
    告乙○○購買第一級毒品海洛因1小包等節不符（見偵卷第
    24至26頁）。惟查證人吳振富前開警詢時之供述，除與其嗣
    於檢察官偵查中具結後證述情形大致相符，並經其指陳警詢
    筆錄係依其陳述而記載，未遭警察刑求等語（見偵卷第100
    、101頁）外，亦與被告乙○○於前開警詢時及偵查中之自
    白相符（見偵卷第14頁、第143頁）；而證人吳振富前開於
    原審審理時供述係以電話與綽號「龍義」之男子聯絡購買毒
    品，與被告乙○○則係在馥麗飯店對面廣場巧遇云云節，則
    與被告乙○○於原審審理時供述當日係吳振富來電稱人在樓
    下等情顯然不符，可見證人吳振富於原審審理時翻異前詞，
    改稱係與被告乙○○巧遇云云，顯然意在迴護被告乙○○甚
    明。綜上，足認證人吳振富前開於警詢時之供述，較其嗣於
    原審審理時之供述為可信，且為證明被告乙○○犯罪事實存
    否所必要，有證據能力。
  (三)證人謝正輝於原審審理時固證稱：伊並未向被告買毒品，當
    天是要到重慶國中附近找朋友「小龍」，在飯店樓下看到甲
    ○○，因而上前詢問乙○○在何處，甲○○表示乙○○去買
    東西，一會兒就會過來，但之後即遭警察上前逮捕，000000
    0000的電話是乙○○之前所留，經回撥2、3次都是一位男子
    接電話，之後就不敢再打該支電話；在警局是因為警察要伊
    配合他們，且查獲當天有絆倒警察，怕被警察打，才會作不
    實陳述等語（見原審卷(二)第11至18頁），而與其於警詢時供
    述：於95年5月30日20時20分許，在馥麗飯店前，以所有
    門號0000000000行動電話撥打門號0000000000號行動電話，
    以4000元之代價向被告乙○○購買第一級毒品海洛因，嗣被
    告甲○○於與謝正輝確認身份及交易內容，尚未交付海洛因
    及4,000元予對方之際，即遭警查獲；於95年4月底至查獲
    當日即95年5月30日止，以2000元至3000元不等之代價，向
    被告乙○○購買海洛因多次等節不符（見偵卷第29至30頁）
    。惟查證人謝正輝前開警詢時之供述，核與被告甲○○於偵
    查中供述：扣案海洛因6包是「龍義」交給伊，要伊拿去給
    被告乙○○，並稱如未見到乙○○，會有乙○○的朋友來拿
    ，後來因沒看到乙○○，而是謝正輝問伊是否「龍義」要伊
    拿毒品給他，正在交談中，警察就衝過來了等語（見偵卷第
    101頁），及被告乙○○、甲○○2人於警詢時之自白大致相
    符（見偵卷第14至15頁、第19至21頁）。而證人謝正輝於前
    開審理時供述查獲當天打了2、3通電話找被告乙○○聊天云
    云，核與原審依職權調閱其所有門號0000000000與被告乙○
    ○所有門號0000000000行動電話間通聯記錄結果，上開2行
    動電話間於查獲當日即95年5月30日即有16次發話、發簡訊
    及受話等紀錄明顯不符，有通聯紀錄附卷可稽（見原審卷(一)
    第51至67頁），足認證人謝正輝於審理時改稱僅係找被告乙
    ○○聊天云云，係事後避重就輕迴護被告乙○○之詞，顯不
    足採。綜上，足認證人謝正輝前開於警詢時之供述，較其嗣
    於原審審理時之供述為可信，且為證明被告2人犯罪事實存
    否所必要，有證據能力。
五、復按被告以外之人（包括證人、鑑定人及共同被告等）於審
    判外之陳述雖不符刑事訴訟法第159條之1至之4等四條之規
    定，而經當事人於審判程序同意作為證據，法院審酌該言詞
    陳述或書面陳述作成時之情況，認為適當者，亦得為證據；
    當事人、代理人或辯護人於法院調查證據時，知有刑事訴訟
    法第159條第1項不得為證據之情形，而未於言詞辯論終結前
    聲明異議者，視為有前項之同意，同法第159條之5定有明文
    。立法意旨在於傳聞證據未經當事人之反對詰問予以核實，
    原則上先予排除。惟若當事人已放棄反對詰問權，於審判程
    序中表明同意該等傳聞證據可作為證據；或於言詞辯論終結
    前未聲明異議，基於尊重當事人對傳聞證據之處分權，及證
    據資料愈豐富，愈有助於真實發見之理念，且強化言詞辯論
    主義，使訴訟程序得以順暢進行，上開傳聞證據亦均具有證
    據能力。查本件除前揭所述外，其他下列所引用之被告以外
    之人於審判外之供述或非供述證據，因公訴人、被告2人及
    其辯護人均先後於本院準備程序中表示無意見（見原審卷第
    22、24頁、第80頁，本院卷第45頁、第60頁），且迄至言詞
    辯論終結前未再聲明異議，而本院審酌上開書證等證據資料
    製作時之情況，無不當取供及證明力明顯過低之瑕疵，認以
    之作為證據應屬適當，故揆諸前開規定，認前揭證據資料應
    有證據能力。
貳、認定被告乙○○、甲○○犯罪所憑之證據及理由：
一、訊據上訴人即被告乙○○、甲○○均矢口否認有何共同販賣
    第一級毒品海洛因之犯行，上訴人即被告乙○○辯稱：伊並
    未販賣毒品海洛因予謝正輝及吳振富，警詢時伊藥癮發作，
    當時說的並不實在，偵查中也是配合警詢所述亂說的云云。
    上訴人即被告甲○○則辯稱：當日係在馥麗飯店前巧遇謝正
    輝，但未交易毒品，扣案海洛因6包實係供伊自己施用，因
    怕被裁定送觀察勒戒，才會說是綽號「龍義」之男子所交付
    云云。經查：
  (一)被告乙○○共同販賣第一級毒品海洛因予吳振富部分；
  1.證人吳振富於95年5月30日18時30分許，先以公共電話撥打
    門號0000000000行動電話向綽號「龍義」之男子購買2000元
    之第一級毒品海洛因，並約定交易地點，嗣於同日18時55分
    許，由證人吳振富前往馥麗飯店，並在飯店前交付2000元予
    被告乙○○，被告乙○○則交付海洛因1包（淨重0.25公克
    ）予吳振富等情，業據上訴人即被告乙○○於警詢時及偵查
    中自白在卷（其於警詢時供述：「（問：昨（30）日18時55
    分吳振富是否有撥打0000000000行動電話，以2000元，在台
    北縣板橋市○○街36之5號馥麗飯店前向你購買毒品海洛因1
    小包？）有」，「是綽號『龍義』男子叫我拿下去給吳振富
    的並收取2000元」等語（見偵卷第14頁）；於偵查中供述：
    「（問：對於證人吳振富之證述，有何意見？）沒有，他講
    的沒錯，那是「龍義」叫我下去時順要拿給他，我也有代收
    2000元要交給「龍義」」等語（見偵卷第143頁）），核與
    證人吳振富於警詢時及偵查中供述：「海洛因是由我於昨（
    30）日18時55分許，在台北縣板橋市○○街36-5號（即馥麗
    飯店）前，以2000元向綽號『小玉』之女子購得一小包，經
    我於同日21時許，帶同警方在上開地點當場查獲被告乙○○
    （經我當面指認無誤）」，「我是以附近的公共電話撥打她
    的電話0000000000。我共向乙○○購買毒品海洛因一次」；
    「是我朋友介紹我打0000000000聯絡『龍義』的男子，我昨
    晚6時半打完電話，他叫我到府中路及縣民大道路口等候，
    我6時50分至該處，剛才在場之乙○○拿了一包海洛因給我
    ，我走了一百公尺被查獲，尚未施用」等語相符（見偵卷第
    25、101頁），且有證人吳振富甫與被告乙○○交易完成，
    未久旋為警查獲，並自其身上扣得疑似第一級毒品海洛因1
    包，該疑似第一級毒品海洛因1包（驗後淨重0.15公克）經
    送法務部調查局鑑定結果，確含第一級毒品海洛因，有法務
    部調查局95年7月7日調科壹字第060012003號鑑定書乙件附
    卷可稽，自堪信為實在。證人吳振富雖嗣於原審審理時翻異
    前詞，改稱並未向被告乙○○購買毒品云云，惟證人吳振富
    前開於原審審理時所述與被告乙○○係巧遇乙節，已與被告
    乙○○於原審審理時供承當日係吳振富來電稱人在樓下，伊
    才下去等情不符，已如前壹之四之二所述，顯係證人吳振富
    事後改口迴護被告乙○○之詞，不足採信。
  2.再參諸證人吳振富為警查獲後未久，被告乙○○旋為警在馥
    麗飯店附近之全家便利商店內查獲，嗣並帶同員警前往馥麗
    飯店，在被告乙○○與綽號「龍義」之男子同住之二0一室
    內扣得門號0000000000（手機序號為000000000000000）、0
    000000000（手機序號為000000000000000）及手機序號分別
    為000000000000000、000000000000000、000000000000000
    等行動電話5支及電子磅秤1台、分裝袋94個及吸食器1組，
    及自被告乙○○手中扣得門號0000000000（手機序號為0000
    0000000000000）行動電話1支等物，其中門號0000000000之
    行動電話並為被告乙○○所持用乙節，有扣押物品目錄表1
    紙及照片10幀附卷可憑，並經被告乙○○於警詢、偵查及原
    審審理時供述在卷（見偵卷第13至14頁、第33頁、第81至84
    頁、第101頁，原審卷(二)第23頁）。且因本件查扣多支手機
    ，部分並無晶片卡（即SIM卡），被告乙○○並於警詢時指
    出所使用門號0000000000之行動電話，並以撥打員警之行動
    電話，再從來電顯示號碼確認上開門號等情，業據證人即警
    員江仲達於原審審理時具結後供明在卷（見原審卷(一)第146
    頁），並有被告乙○○於警查獲後在前開行動電話旁簽名確
    認之照片1幀在卷可憑（見偵卷第89頁）。而被告乙○○亦
    於原審審理時供承曾留該行動電話號碼予吳振富，並告之吳
    振富打這支電話可以買毒品，當天吳振富打電話來，應該就
    是要買毒品，電話是伊接的等語（見原審卷(二)第18至23頁）
    ，可見被告乙○○除曾提供前開行動電話號碼予證人吳振富
    ，以供其聯絡購買毒品海洛因之用外，並於查獲當日證人吳
    振富撥打該門號聯繫購買毒品海洛因時，亦為被告乙○○所
    接聽無疑。綜上，顯見被告乙○○所參與本件之行為，已屬
    販賣第一級毒品海洛因之構成要件行為，縱係基於幫助之意
    思，協助綽號「龍義」之男子處理接聽電話或交付毒品、收
    取財物等行為，亦屬共同正犯間內部行為之分擔而已，並不
    影響共同正犯之關係。是被告乙○○辯稱伊僅係代綽號「龍
    義」之男子交付毒品暨代收價金而已云云，並不足採。至被
    告甲○○雖於原審審理時供述：被告乙○○幫「龍義」運毒
    係因欠「龍義」錢，而遭「龍義」強迫其販毒或以運毒抵債
    云云，惟此與被告乙○○於警詢時供述：其與綽號「龍義」
    之男子同住飯店201室，且得以自由進出飯店及交易毒品等
    情顯然不合，不足採信。
  (二)被告乙○○、甲○○販賣第一級毒品海洛因予謝正輝部分：
  1.被告乙○○販賣第一級毒品海洛因予謝正輝部分（不含95
    年5月30日20時30分遭警當場查獲該次）：
    證人謝正輝於95年4月底至5月30日止，以其所有門號000000
    0000號之行動電話撥打被告乙○○所使用前開門號00000000
    00之行動電話與之聯絡購買第一級毒品海洛因乙事，並前往
    馥麗飯店，以2000元至3000元不等之代價，向被告乙○○購
    買海洛因2、3次（不含同年5月30日20時30分遭警查獲該次
    ）等節，業據證人謝正輝於警詢時供述在卷（見偵卷第29至
    30頁），並為上訴人即被告乙○○於警詢時所不否認（其於
    警詢時供述：「（問：謝正輝從95年4月底迄今（不包括這
    次），在馥麗飯店前以0000000000行動電話撥打你00000000
    00行動電話，共向你購買毒品海洛因6次，每次以2000元至
    3000元不等，向你購得毒品海洛因1小包，是否實在？）沒
    有那麼多次，大概有2次還是3次」等語（見偵卷第15頁）。
    雖證人謝正輝嗣於原審審理時翻異前詞，改稱：毒品海洛因
    係向綽號「阿國」購買，未向被告乙○○購買海洛因；伊在
    警局所述不實在，因警察要伊配合，且查獲當天伊絆倒警察
    ，怕被警察打，才會作不實陳述；乙○○雖曾用0000000000
    之行動電話打給伊，但經伊打過2、3次，都是一名男子接聽
    ，後來就沒再打這支電話等語（見原審卷(二)第11至14頁）。
    惟查證人謝正輝曾於95年5月24、26、27、28、29、30等日
    ，以前開門號0000000000行動電話與被告乙○○所持用0000
    000000行動電話間聯繫計有29次（其中30日當日有16次），
    通話時間從1秒至79秒不等等情，業據原審依職權調閱門號
    0000000000與0000000000之行動電話間，於95年4月30日起
    至同年5月30日止之通聯記錄附卷可稽（見原審卷(一)第51至
    67頁），足認證人謝正輝前開於原審審理時之供述顯與事實
    不合，應係事後避重就輕迴護被告乙○○之詞，不足採信。
  2.被告乙○○、甲○○販賣第一級毒品海洛因予謝正輝未遂部
    分（95年5月30日20時30分遭警當場查獲該次）：
  證人謝正輝於95年5月30日20時20分許，在馥麗飯店前，以
    所有門號0000000000之行動電話撥打門號0000000000之行動
    電話，向被告乙○○購買第一級毒品海洛因4000元，嗣由被
    告甲○○攜帶毒品海洛因2小包（內分裝為6小袋）至馥麗飯
    店門口等候，至證人謝正輝正與被告甲○○進行身份確認及
    交易內容，尚未完成交付毒品海洛因及4000元予對方之際，
    旋經警上前查獲等節，業據證人謝正輝於警詢時供述在卷（
    見偵卷第29至30頁），核與被告乙○○於警詢時供述因伊當
    時不在房內，應係綽號「龍義」之男子叫被告甲○○去的等
    語，及被告甲○○於警詢時、偵查中及原審準備程序時之供
    述情形互核相符（見偵卷第14頁、第19至22頁、第101至102
    頁及原審卷(一)第21頁）。被告甲○○雖自警詢時起迄原審審
    理時為多次不同之辯解（於警詢時稱：因被告乙○○欠綽號
    「龍義」之男子錢，被「龍義」強迫替他販毒，當時因被告
    乙○○不在，「龍義」乃強迫伊去送毒品，並告稱持有槍枝
    ，如不去將對伊及乙○○不利，伊不得已才送下去給謝正輝
    云云；於偵查中稱：「龍義」強迫伊去送毒品，且打伊右臉
    頰，伊只好答應云云；於原審審理時稱：其實該6包海洛因
    係供自己施用，因害怕立即送觀察勒戒，才為以前不實之供
    述云云）。惟依其前開先後所述，其就綽號「龍義」之男子
    強迫其送毒品海洛因予謝正輝之手段，有稱持有槍枝，如不
    去將對被告乙○○及其不利之心理恫嚇方法，有稱以打其臉
    頰之實害方法，有稱因擔心送觀察勒戒而為不實供述，前後
    供述不一。況毒品海洛因為政府嚴予查緝之違禁物，而販賣
    毒品之刑責甚重，其法定本刑為死刑或無期徒刑，歷來幾乎
    所有販賣毒品者被查獲後，因唯恐被判處重罪，均無所不用
    其極地否認販賣毒品犯行，豈有為掩飾自己施用及持有毒品
    犯行，而供承販賣毒品犯行之餘地，足認被告甲○○前開所
    辯背離常理，並無可信。
  且依證人謝正輝證述及前開通訊紀錄所示，當日證人謝正輝
    以前開門號0000000000行動電話與被告乙○○所持用000000
    0000行動電話間之聯繫計達16次（見原審卷(一)第51至67頁）
    ，且係為向被告乙○○購買第一級毒品海洛因，惟因被告乙
    ○○不在飯店房內，乃由接聽電話綽號「龍義」之男子叫當
    時在房內之被告甲○○攜帶毒品至飯店門口等候謝正輝前來
    交易毒品，已於前述，證人謝正輝並於未見到被告乙○○時
    ，向被告甲○○詢問何以未見「小玉」（即被告乙○○）等
    情，及被告甲○○供承：本來都是被告乙○○在送毒品，因
    乙○○不在，故改由其交付毒品等語，暨被告乙○○於警詢
    時供述：「當時我不在房內，應該是『龍義』叫甲○○去的
    」等語互核以觀，足認被告乙○○、甲○○與綽號「龍義」
    不詳姓名之成年男子間係基於販賣毒品海洛因營利之犯意聯
    絡，而由被告甲○○出面交付毒品予證人謝正輝無訛，僅因
    為警查獲而未完成交易而已。
  此外，復有當場查獲疑似第一級毒品海洛因6包扣案可稽，
    該6包疑似第一級毒品海洛因（驗後合計淨重1.07公克）經
    送法務部調查局鑑定結果，確含第一級毒品海洛因成分，有
    法務部調查局95年7月5日調科壹字第060012002號鑑定書乙
    件附卷可稽（見偵卷第134頁）。
  (三)被告2人與共犯即綽號「龍義」之成年男子明知海洛因係第
    一級毒品，為政府查緝甚嚴之違禁物品，當知販賣第一級毒
    品所應負之重大刑責，本件雖無積極證據可資證明共犯即綽
    號「龍義」之男子取得第一級毒品之代價若干，且因該綽號
    「龍義」之男子始終未能到案，致無從詳細查悉本件販賣第
    一級毒品之實際利得與價差，惟販賣毒品係違法行為，非可
    公然為之，亦無公定之價格，且不論任何包裝，均可任意分
    裝增減分量，而每次購買之價量，亦可能因雙方間之關係深
    淺、資力、需求量及對行情之認知、來源是否充裕？查緝是
    否嚴緊？購買者被查獲時有無可能供出購買對象之可能性風
    險評估等，因而異其標準，則販賣價格自可能機動調整，非
    可一概而論，販賣之利得除經坦承犯行或價量俱臻明確外，
    委難察得實情。又販毒之人從價差或量差中牟利方式雖異，
    其意圖營利之非法販賣行為則一，是除非別有事證，足認係
    按同一價量委買、轉售或無償贈與，確未牟利外，尚難因此
    遽認非法販賣之證據有所未足，致使知過坦承者難辭重典，
    飾辭否認者反得僥倖，而失情理之平。再參酌毒品物稀價昂
    ，取得不易，且毒品交易為政府規定為嚴予取締之犯罪，苟
    無有利可圖，應無甘冒被查緝法辦重刑之危險，平白無端且
    無償為該買賣之行為，本件除被告甲○○供述因被告乙○○
    積欠「龍義」錢，故幫「龍義」販賣毒品抵債等語（見原審
    卷(一)第21頁），堪認被告乙○○參與本件犯行，分擔接聽電
    話及交付毒品等構成要件行為可獲得若干債務免除之利益外
    ，該綽號「龍義」之男子亦必有差價利益，被告甲○○縱無
    實際利得，而基於代為履行及分擔被告乙○○交付毒品予謝
    正輝之部分構成要件行為，亦足認被告2人與共犯即綽號「
    龍義」之男子有共同從中牟利之營利意圖。
  (四)綜上所述，本件事證明確，被告乙○○於95年5月30日18時
    55分許，以2000元之代價出售海洛因予吳振富1次，復於95
    年4月底某日起至同年5月30日20時30分止，計販賣海洛因3
    次予謝正輝，其中95年5月30日20時30分該次，並經被告甲
    ○○加入共同參與等事實，均堪認定，應予依法論科。
二、新舊法之比較：
    被告行為後，刑法第56條關於連續犯之規定、第55條後段關
    於牽連犯之規定，均已於94年2月2日修正公布，並自95年7
    月1日施行。按同於95年7月1日修正施行之刑法第2條規定，
    乃係關於新舊法比較適用之準據法，其本身無關行為可罰性
    要件之變更，故於95年7月1日前揭法律修正施行後，如有涉
    及比較新舊法之問題，即應逕依修正後刑法第2條第1項規定
    ，為「從舊從輕」之比較（參見最高法院95年度第8次刑事
    庭會議決議意旨）。茲分述如下：
  (一)刑法第28條原規定：「二人以上共同實施犯罪之行為者，皆
    為正犯」，經修正為「二人以上共同實行犯罪之行為者，皆
    為正犯」，亦即新法共同正犯之範圍已有限縮，排除陰謀犯
    、預備犯之共同正犯，經比較新舊法，被告均成立共同正犯
    ，修正後刑法第28條規定並未有利於被告。
  (二)本件上訴人即被告乙○○所犯多次販賣第一級毒品之犯行，
    若依刪除前之刑法第56條連續犯之規定，被告上開犯行，分
    別得論以連續犯一罪（販賣第一級毒品罪法定本刑為死刑、
    無期徒刑之部分，不得加重）。是比較新舊法之結果，新法
    並非較有利於被告。
  (三)修正前刑法第64條規定「死刑不得加重。死刑減輕者，為無
    期徒刑，或為15年以下12年以上有期徒刑。」，修正後同法
    條則規定「死刑不得加重。死刑減輕者，為無期徒刑。」，
    是比較新舊法之結果，新法並非較有利於被告。
  (四)修正前刑法第65條規定「無期徒刑不得加重。無期徒刑減輕
    者，為7年以上有期徒刑。」，修正後同法條則規定「無期
    徒刑不得加重。無期徒刑減輕者，為20年以下15年以上有期
    徒刑」，是比較新舊法之結果，新法並非較有利於被告。
  (五)綜合上開新舊法比較之結果，顯然新法並非較有利於被告，
    依前揭刑法第2條第1項規定，本件即應適用行為時法即95年
    7月1日修正生效施行前之刑法規定。
三、查海洛因係毒品危害防制條例第2條第2項第1款所規定之第
    一級毒品，被告乙○○販賣毒品海洛因予吳振富1次，及於
    95年4月底至5月30日止（不含當日20時30分許為警查獲該次
    ）販賣毒品海洛因予謝正輝2次之犯行，核其所為，均係犯
    毒品危害防制條例第4條第1項之販賣第一級毒品罪；被告乙
    ○○另與被告甲○○於95年5月30日20時30分許，出售毒品
    海洛因予證人謝正輝之犯行，雖已著手實行販賣毒品海洛因
    之行為，然尚未完成交付海洛因及代價4,000元予對方之際
    ，即為警查獲，為未遂犯，核被告2人所為，均係犯同條例
    第1項、第6項之販賣第一級毒品未遂罪。被告乙○○販賣毒
    品予吳振富、謝正輝，及被告乙○○、甲○○出售海洛因給
    謝正輝而未遂之犯行，均與綽號「龍義」之不詳姓名成年男
    子間有犯意之聯絡及行為之分擔，應依修正前刑法第28條之
    規定，論以共同正犯。其分別持有毒品海洛因之低度行為，
    為進而販賣之高度行為所吸收，不另論罪。又被告乙○○先
    後多次販賣第一級毒品海洛因既遂、未遂等犯行，時間緊接
    ，方法相同，觸犯構成要件相同之罪，顯係基於概括犯意而
    為之，應依修正前刑法第56條連續犯之規定論以既遂一罪，
    至販賣第一級毒品罪法定本刑為死刑、無期徒刑，依修正前
    刑法第64條第1項、第65條第1項之規定，均不得加重其刑。
    另被告甲○○販賣海洛因予謝正輝之犯行，因犯罪尚屬未遂
    ，爰依刑法第25條第2項之規定減輕其刑（被告行為後，刑
    法於94年2月2日修正公布，並於95年7月1日起施行；修正後
    將原第26條前段規定移置第25條第2項，惟修正前後關於未
    遂犯之規定，僅係條項改列，不生新舊法何者有利於被告之
    比較問題，爰依一般法律適用原則，適用裁判時之規定）。
    另參酌被告2人販賣毒品海洛因之對象及次數均不多，交易
    數額尚非甚鉅，且未有大量囤積預備販賣之海洛因毒品扣案
    ，其所為之販毒行為對於他人及國家社會侵害之程度尚非屬
    重大等一切情狀，認被告販賣第一級毒品之犯罪情節與毒品
    危害防制條例第4條第1項死刑或無期徒刑之法定本刑相較，
    縱對之科以最低度法定刑均猶嫌過重，依一般國民生活經驗
    法則，實屬情輕法重，當足引起一般人之同情，是本院認為
    被告二人販賣第一級毒品之所為，均顯有堪資憫恕之處，爰
    均依刑法第59條之規定減輕其刑。
四、原審經審理之結果，認被告2人罪證明確，予以論科，固非
    無見，惟：(一)按刑法第28條之規定，經比較新舊法後，被告
    2人均成立共同正犯，修正後刑法第28條規定並未有利於被
    告，應適用修正前刑法第28條，已如前述，原判決認無論依
    修正前後規定，均構成共同正犯，對被告而言並無有利或不
    利之區別，並適用修正後之規定云云，顯有適用法律不當情
    形。(二)被告甲○○販賣海洛因予謝正輝部分犯行，因犯罪尚
    屬未遂，而修正前後關於未遂犯之規定，僅係條項改列，不
    生新舊法何者有利於被告之比較問題，應依一般法律適用原
    則，適用裁判時即刑法第25條第2項之規定減輕其刑，原審
    認應適用舊刑法第26條前段規定，即有未合。(三)共同正犯之
    犯罪所得為現款時，因係合併計算，且於全部或一部不能沒
    收時，以其財產抵償之，為避免執行時發生重複沒收、抵償
    之情形，故各共同正犯之間係採連帶沒收主義。原判決就被
    告乙○○與綽號「龍義」之成年男子共同販賣毒品海洛因所
    得財物，未依前開說明諭知連帶沒收並敘明理由，容有疏漏
    。(四)復按查獲之第一級毒品，不問屬於犯人與否，均應依毒
    品危害防制條例第18條第1項前段之規定沒收銷燬之。又犯
    毒品危害防制條例第4條至第9條、第12條、第13條或第14條
    第1項、第2項之罪者，因採義務沒收主義，其供犯罪所用或
    因犯罪所得之財物，應依同條例第19條第1項之規定沒收之
    ；如全部或一部不能沒收時，並追徵其價額或以其財產抵償
    之。本案計扣得第一級毒品海洛因7包（驗後合計淨重1.22
    公克，不含包裝袋），不論屬犯人所有與否，均應依前開規
    定沒收銷燬之；另扣案用以裝置海洛因之外包裝袋7個、分
    裝袋94個，均係用於包裹毒品，防其裸露、潮濕，便於被告
    攜帶販賣，係供被告販賣毒品所用之物，與扣案電子磅秤1
    台及門號0000000000之行動電話1支（含SIM卡1枚），均為
    供本件犯罪所用之物，應依前開規定沒收之。原判決依刑法
    第38條第1項第2款規定沒收之，顯屬不當。被告上訴意旨仍
    否認犯罪，雖無可採，惟原判決既有可議，即屬無可維持，
    應由本院將原判決撤銷改判。爰審酌被告2人均正值青盛之
    年，不思努力進取，明知海洛因對於人體有莫大之戕害，為
    圖一己之私利，竟漠視毒品之危害性，而販賣毒品犯行，嚴
    重危害國民身心健康及社會風氣，進而敗壞社會治安，且不
    能勇於認錯，一再飾詞狡辯，犯罪後之態度非佳，及其犯罪
    之動機、目的、手段、販賣毒品之期間、次數、數量及所得
    利益等一切情狀，改量處被告乙○○有期徒刑10年，被告甲
    ○○有期徒刑5年，以示懲儆。
五、公訴意旨另以：被告乙○○、甲○○2人與姓名年籍不詳綽
    號「龍義」之成年男子，共同基於販賣第一級毒品海洛因之
    概括犯意，自95年4月底至同年5月30日止，在馥麗飯店前，
    以2000元至3000元等之代價，出售海洛因1包與謝正輝共計7
    次；復於95年5月30日晚間6時55分許，在上址以2000元代價
    販賣海洛因1次給吳振富等語，而認被告2人販售海洛因予謝
    正輝之次數多達7次（前經本院認定被告乙○○共計販售海
    洛因予謝正輝之次數為3次，被告甲○○則為1次），另被告
    甲○○除涉犯出售海洛因予謝正輝外，亦參與上揭時、地販
    售海洛因予吳振富之連續販賣第一級毒品犯行。按犯罪事實
    應依證據認定之，無證據不得認定犯罪事實；又不能證明被
    告犯罪或其行為不罰者，應諭知無罪之判決，為刑事訴訟法
    第154條第2項、第301條第1項所明文。經查：
  (一)公訴意旨雖以證人謝正輝於警詢時指述於95年4月底至5月30
    日止（不含當日20時30分許查獲該次），曾向被告乙○○購
    買海洛因計6次等情，而認被告乙○○在前揭期間內，連續
    出售海洛因予證人謝正輝達6次。惟證人謝正輝前開供述，
    業經被告乙○○於警詢時予以否認，並表示僅有2、3次乙節
    ，已於前述，且除被告乙○○於警詢時自白前開次數外，並
    無其他積極事證足認其有連續出售海洛因予謝正輝6次。是
    自難僅憑證人謝正輝於警詢時之供述，即遽以認定被告乙○
    ○確於前揭期間有出售海洛因予謝正輝6次。且依罪疑惟輕
    之證據法則，本件被告乙○○在前述期間內販賣海洛因予證
    人謝正輝，構成毒品危害防制條例第4條第1項之犯行，應僅
    2次。公訴人認被告乙○○於95年4月底至同年5月30日止（
    不含當日20時30分許為警查獲該次），販賣海洛因予證人謝
    正輝超過2次部分，並無其他積極證據足資證明被告乙○○
    此部分之犯行。惟公訴意旨認被告乙○○此部分犯行與前開
    有罪部分，具有連續犯之裁判上一罪關係，爰不另為無罪之
    諭知。
  (二)公訴意旨雖認上訴人即被告甲○○亦涉犯共同於95年4月底
    至5月30日止（不含當日20時30分許查獲該次），連續販賣
    海洛因予證人謝正輝6次，及共同於95年5月30日18時55分許
    ，在馥麗飯店前，販賣毒品海洛不予證人吳振富等情。查被
    告甲○○固坦承有於95年5月30日晚間8時30分許，在前述時
    、地與謝正輝交易毒品海洛因而未遂等情，惟堅詞否認涉有
    公訴人所指前開犯行，且依證人吳振富表示其於95年5月30
    日20時30分許係第一次見到被告甲○○，另證人謝正輝則表
    示不認識被告甲○○，僅見過2、3次等語，核與被告甲○○
    所述相同，已堪採認（見原審卷(二)第5、11、26、27頁）；
    再觀諸證人吳振富及謝正輝於警詢時之供述，其等均係撥打
    被告乙○○前所留門號0000000000之行動電話與之聯繫購買
    毒品事宜，並自被告乙○○處取得毒品，而亦無其他任何積
    極證據足認被告甲○○曾使用該行動電話，則除95年5月30
    日晚間8時30分許為警當場查獲該次，可認被告甲○○係依
    綽號「龍義」之男子指示而參與交付毒品海洛因予謝正輝之
    犯行外，尚無其他積極證據足認其亦參與被告乙○○前開販
    售海洛因予謝正輝2次，及販賣海洛因予吳振富1次等犯行。
    惟公訴人認此與上開被告甲○○有罪部分，有連續犯之裁判
    上一罪關係，爰亦不另為無罪之諭知，附此敘明。
六、扣案第一級毒品海洛因7包（驗後合計淨重1.22公克；含在
    證人吳振富身上查獲之1包，驗後淨重0.15公克，及證人謝
    正輝購買之6包，驗後合計淨重1.07公克，均不含包裝袋）
    ，為查獲之毒品，不論屬犯人所有與否，均應依毒品危害防
    制條例第18條第1項前段之規定沒收銷燬之。又毒品危害防
    制條例第18條第1項規定，得諭知沒收並銷燬者，以查獲之
    毒品及專供製造或施用毒品之器具為限，並不及於毒品之外
    包裝。另依毒品危害防制條例第19條第1項規定：「犯同條
    例第4條至第9條、第12條、第13條或第14條第1項、第2項之
    罪者，其供犯罪所用或因犯罪所得之財物均沒收之，如全部
    或一部不能沒收時，追徵其價額或以其財產抵償之」，係採
    義務沒收主義。故扣案用以裝置上述海洛因之外包裝袋7個
    及分裝袋94個，既均係用於包裹毒品，防其裸露、潮濕，便
    於攜帶販賣，與扣案電子磅秤1台，均係供本件犯罪所用之
    物，應依前開規定沒收之。而扣案被告乙○○所持用門號00
    00000000（廠牌MOTOROLA、型號AV226）之行動電話機具1支
    （含SIM卡1枚），係被告乙○○所有用以聯繫販賣毒品事宜
    ，有前開通聯記錄在卷可稽，並經被告供認如前，是該行動
    電話（含SIM卡1枚）亦為供本件犯罪所用之物，應依上開規
    定沒收之。至販賣毒品所得之金錢，如能認定確係販賣毒品
    所得之款項，均應宣告沒收，不以當場搜獲扣押者為限（最
    高法院93年臺上字第2670號判決意旨參照）。又共同正犯之
    犯罪所得為現款時，因係合併計算，且於全部或一部不能沒
    收時，以其財產抵償之，為避免執行時發生重複沒收、抵償
    之情形，故各共同正犯之間係採連帶沒收主義。本件被告乙
    ○○販賣第一級毒品海洛因予吳振富1次所得2000元，及謝
    正輝2次4000元，計合6000元，雖未扣案，惟既為被告乙○
    ○與共犯「龍義」販賣第一級毒品所得財物，應依毒品危害
    防制條例第19條第1項之規定宣告連帶沒收之，如全部或一
    部不能沒收時，以被告乙○○財產抵償之（另未遂犯部分尚
    無所得）。另自被告甲○○身上扣得門號0000000000、0000
    00000 0之行動電話2支（含SIM卡各1枚），及在被告乙○○
    身上扣得門號0000000000之行動電話機1支（含SIM卡1枚）
    ，在馥麗飯店201室扣得門號0000000000之行動電話機1支（
    含SIM卡1枚）及手機序號分別為000000000000000、0000000
    00000000、00000000000 0000之行動電話3支（內無SIM卡）
    暨吸食器1組，則查無積極證據足認係供本件販賣毒品海洛
    因所用之物，爰無沒收之必要，附此敘明。
據上論斷，應依刑事訴訟法第369條第1項前段、第364條、第299
條第1項前段，毒品危害防制條例第4條第1項、第6項、第18條第
1項前段、第19條第1項，刑法第11條前段、第2條第1項前段、第
25條第2項、第59條、修正前刑法第28條、第56條，判決如主文
。
本案經檢察官陳國鳴到庭執行職務。
中    華    民    國    97    年    5     月    29    日
                  刑事第十四庭   審判長法  官   陳志洋
                                       法  官   蔡聰明
                                       法  官   謝靜慧
以上正本證明與原本無異。
如不服本判決，應於收受送達後十日內向本院提出上訴書狀，其
未敘述上訴之理由者並得於提起上訴後十日內向本院補提理由書
（均須按他造當事人之人數附繕本）。
                                       書記官   高士童
中    華    民    國    97    年    5     月    29    日
附錄本案論罪科刑法條全文：
毒品危害防制條例第4條
製造、運輸、販賣第一級毒品者，處死刑或無期徒刑；處無期徒
刑者，得併科新臺幣1千萬元以下罰金。
製造、運輸、販賣第二級毒品者，處無期徒刑或7年以上有期徒
刑，得併科新臺幣7百萬元以下罰金。
製造、運輸、販賣第三級毒品者，處5年以上有期徒刑，得併科
新臺幣5百萬元以下罰金。製造、運輸、販賣第四級毒品者，處3
年以上10年以下有期徒刑，得併科新臺幣3百萬元以下罰金。
製造、運輸、販賣專供製造或施用毒品之器具者，處1年以上7年
以下有期徒刑，得併科新臺幣1百萬元以下罰金。
前五項之未遂犯罰之。


司法院資訊處製作；財團法人民間司法改革基金會備份。
